【裁判字號】    89,上訴,1099
【裁判日期】    890511
【裁判案由】    偽造文書等
【裁判全文】
臺灣高等法院刑事判決                          八十九年度上訴字第一九九號
    上  訴  人
    即  被  告  丙○○○
    選任辯護人  陳國鼎
右上訴人因偽造文書等案件，不服臺灣臺北地方法院八十八年度訴字第一六六五號，
中華民國八十九年二月一日第一審判決（起訴案號：臺灣臺北地方法院檢察署八十八
年度偵字第二一七五二號），提起上訴，本院判決如左：
    主  文
原判決撤銷。
丙○○○連續意圖為自己不法之所有，以詐術使人將本人之物交付，處有期徒刑伍月
。
    事  實
一、丙○○○於民國八十三年八月十五日，在台北市○○街一三四號，召集連會首在
    內，計六十三會之互助會一起，約定每人每會新台幣（下同）二萬元，每月十五
    日開標，第三十次標過後起，改為每月一日及十五日開標，採內標方式標會。詎
    於八十五年間丙○○○因受其他互助會倒會波及，造成週轉不靈，竟意圖為自己
    不法之所有，並基於概括之犯意，於其會期內之開標日，在上址先後六次偽冒該
    互助會單上編號第八、九號之「阿鈴」、第十六、十七號之「阿娟」、第三十七
    號之「阿華」、第四十五號之「豆菜」之名義，並只填寫四千四百元或四千五百
    元之數字為利息（確切日期及金額，丙○○○已不復記憶），充為標單，參與競
    標並得標，使其他活會會員陷於錯誤，而繳付一萬五千五百元或一萬五千六百元
    之活會會款予丙○○○，詐取金額約三百餘萬元，足以生損害於其他活會會員。
    迨八十六年十月間，該互助會應僅餘包括會員丁○、甲○○、林玟伶、黃阿民、
    鍾美足在內之十七個會次活會時，丙○○○宣布該互助會停標，惟卻有二十三名
    次會員主張為活會，始發覺上情。
二、案經甲○○、丁○訴由台北市政府警察局松山分局移送臺灣臺北地方法院檢察署
    檢察官偵查起訴。
    理  由
一、訊據上訴人即被告丙○○○對於右揭犯罪事實，於偵查中即坦承：「我被倒會，
    周轉不靈：：：我先標別人的會來周轉，八、九號『阿鈴』是我冒標，及十六、
    十七也是，四五、三七號也是，共六個，標金約四千多元，約三百多萬元，投標
    時只寫標金，沒寫名字」（見偵查卷第二０頁）；原審中再度坦承：「冒標六會
    ，起訴書所寫的六會，我有冒標：：」（見原審卷第二四頁）、「我都寫四千多
    元：：」、「標單沒有寫姓名，只有寫金額」（見原審卷第三九頁）；於本院調
    查中坦稱：「有寫標單，但並沒有寫名字，只有寫金額」（見本院八十九年四月
    十二日訊問筆錄）。核與告訴人甲○○、黃阿民、乙○○○指訴之情節相符，且
    有會單影本一紙在卷可考（見偵查卷第一０頁）。
二、經查被告丙○○○先後已自承：標會過程都有寫標單競標，冒標部分都是伊自己
    寫的，未在標單上寫姓名，而是只寫標息，然後向活會會員誆稱某人得標，再騙
    取會款等語。告訴人甲○○於本院訊問稱：標會時有寫標單，伊本人之標單是有
    寫名字，其他人的不知道，未看到被告寫何人名字等語。參互觀之，被告有冒標
    詐取金錢之事實洵堪認定。
三、核被告丙○○○意圖為自己不法之所有，以詐術使各活會會員交付會款，係犯刑
    法第三百三十九條第一項之詐欺取財罪。又被告各次冒稱得標後之詐騙活會會員
    會款之行為，使各當次之活會會員受騙致陷於錯誤而交付會款，係一行為而侵害
    數法益，觸犯數個詐欺取財之罪名，應依想像競合犯之例，從一詐欺取財罪處斷
    。又被告丙○○○先後多次犯行，時間緊接，所犯復係構成要件相同之罪名，顯
    係基於概括犯意而反覆為之，應依刑法第五十六條連續犯之規定以一罪論，並依
    法加重其刑。
四、原審據以論罪科刑固非無見，惟查被告為冒標時，標單並未假冒會員名字簽名，
    不構成偽造文書罪（見後述五），原判決認被告涉嫌偽造文書罪，尚有未合，被
    告對於原審判決不服提起上訴，稱原審量刑過重，雖未指摘及此，且其上訴為無
    理由，但原判決既有前揭可議之處，仍屬無可維持，應由本院將原判決撤銷改判
    。爰審酌被告詐騙所得金額高達三百餘萬元，犯罪所生損害嚴重，惟犯罪後坦承
    犯行，及其犯罪之目的、手段暨已與前開互助會部分會員成立和解，有和解書在
    卷足憑等一切情狀，量處有期徒刑伍月。
五、至於公訴意旨另以：被告丙○○○連續偽造會員名義「阿鈴」、「阿娟」、「阿
    華」、「豆菜」署名之標單，即載明被害人之姓名參與競標，係依刑法第二百二
    十條第一項之規定，以私文書論之文書。因認被告丙○○○同時涉有刑法第二百
    十六條、第二百十條之行使偽造私文書罪嫌。惟訊據被告丙○○○固坦承冒會員
    名義標會，但辯稱未在標單寫姓名，而是只寫標息，然後向會員誆稱某人得標，
    再騙取會款等語。經質之告訴人稱：標會時有寫標單，只看到被告丙○○○寫金
    額，未看到寫名字等語，是不能證明被告丙○○○有偽造會員名義署名之標單行
    為，被告丙○○○此部分犯罪尚屬不能證明。惟因公訴意旨認此部分與前揭論罪
    科刑部分有方法、結果之牽連關係，屬裁判上一罪之關係，爰不另為無罪之諭知
    。
據上論斷，應依刑事訴訟法第三百六十九條第一項前段、第三百六十四條、第二百九
十九條第一項前段，刑法第五十六條、第三百三十九條第一項、第五十五條，罰金罰
鍰提高標準條例第一條前段，判決如主文。
本案經檢察官劉惟宗到庭執行職務。
中      華      民      國    八十九    年      五      月     十一     日
                              臺灣高等法院刑事第廿庭
                                    審判長法  官  葉  麗  霞
                                          法  官  余  來  炎
                                          法  官  王  炳  梁
右正本證明與原本無異。
檢察官如不服本判決應於收受送達後十日內向本院提出上訴書狀，其未敘述上訴之理
由者並得於提起上訴後十日內向本院補提理由書（均須按他造當事人之人數附繕本）
。
被告不得上訴。
                                          書記官  潘  大  鵬
中    華    民    國    八十九    年       五       月       十五       日
附錄：本案論罪科法條全文
刑法第三百三十九條
意圖為自己或第三人不法之所有，以詐術使人將本人或第三人之物交付者，處五年以
下有期徒刑、拘役或科或併科一千元以下罰金。
以前項方法得財產上不法之利益或使第三人得之者亦同。
前二項之未遂犯罰之。


司法院資訊處製作；財團法人民間司法改革基金會備份。
